臺灣桃園地方法院民事裁定　　　　　　100年度消債聲字第3號
聲　請　人
即　債務人　潘莉涵原名潘麗淑.
上列聲請人聲請消費者債務清理事件，本院裁定如下：
    主  文
債務人潘莉涵不免責。
    理  由
一、按消費者於本條例施行前受破產宣告者，得依本條例之規定
    ，為免責或復權之聲請，消費者債務清理條例第156 條定有
    明文。次按法院為終止或終結清算程序之裁定確定後，除別
    有規定外，應以裁定免除債務人之債務，同條例第132 條亦
    定有明文。又法院裁定開始清算程序後，債務人有薪資、執
    行業務所得或其他固定收入，而普通債權人之分配總額低於
    債務人聲請清算前2 年間，可處分所得扣除自己及依法應受
    其扶養者所必要生活費用之數額者，法院應為不免責之裁定
    ，但債務人證明經普通債權人全體同意者，不在此限，復為
    同條例第133 條所明定。另按債務人有下列各款情形之一者
    ，法院應為不免責之裁定，但債務人證明經普通債權人全體
    同意者，不在此限：(1)於7 年內曾依破產法或本條例規定受
    免責。(2)隱匿、毀損應屬清算財團之財產，或為其他不利於
    債權人之處分。(3)捏造債務或承認不真實之債務。(4)因浪費
    、賭博或其他投機行為，致財產顯然減少或負擔過重之債務
    ，而生開始清算之原因。(5)於清算聲請前1 年內，已有清算
    之原因，而隱瞞其事實，使他人與之為交易致生損害。(6)明
    知已有清算原因之事實，非基於本人之義務，而以特別利於
    債權人中之一人或數人為目的，提供擔保或消滅債務。(7)隱
    匿、毀棄、偽造或變造帳簿或其他會計文件之全部或一部，
    致其財產之狀況不真確。(8)故意於財產及收入狀況說明書為
    不實之記載，或有其他故意違反本條例所定義務之行為，消
    費者債務清理條例第134 條定有明文。又消費者債務清理制
    度並非在使債務人恣意消費所造成之債務而轉嫁予債權人負
    擔，故債務人免責制度，應在鼓勵勤勞誠實之債務人，而非
    縱容債務人奢侈浪費，倘債務人於聲請清算前之相當期間內
    ，利用信用金融之機會，恣意為非屬通常生活所需之鉅額消
    費或作奢侈性、浪費性之消費而不在意日後履行返還之能力
    ，自不容其利用消費者債務清理條例中之免責制度，致濫用
    清算程序以規避其應負擔之償還責任，如此始符消費者債務
    清理條例之立法本旨。
二、經查：
  (一)聲請人積欠債務金融機構之債務合計達新台幣（下同）1,09
    4,066元（含金融機構債務814,066元及非金融機構債務280,
    000元），嗣聲請人於97年9月向最大債權銀行臺灣新光商業
    銀行（下稱新光銀行）聲請協商，然因新光銀行所提180期
    、0％利率、每期3,809元之協商還款方案並未將聲請人之非
    金融機構債務納入其中，聲請人實無法於負擔前述方案之餘
    同時清償其他非金融機構債務，終致無法成立協商，後國泰
    銀行開立協商不成立通知書，聲請人執以向本院聲請更生，
    經本院99年度消債更字第46號案裁定於99年7月19日下午五
    時起開始更生，然因該所擬之更生方案未能經債權人會議之
    可決，且聲請人現無任何財產可供清算，故於100年1月4日
    下午五時起本院以98年度執消債清字第188 號裁定聲請人開
    始清算程序並同時終止清算程序確定在案。
  (二)此前聲請人未曾經法院裁定開始清算程序或宣告破產，依聲
    請人97年度綜合所得稅各類所得資料清單（見本院99消債更
    字第46號卷第19頁）、98年度1月至99年3月子詠企業有限公
    司薪資證明（見同前揭卷第52頁），聲請人97年平均每月薪
    資為5,715元（計算式：68,580÷12＝5,715元，小數點以下
    四捨五入，下同），98年1月至99年3月平均每月薪資則為16
    ,251元（計算式：243,765元÷15＝16,251元）。則聲請人
    97年3月至99年3月之收入共應為300,915元（計算式：5,715
    元×10個月＋243,765 元=300,915元），另參考本院99年度
    消債更字第46號裁定所認定聲請人每月支出為22,230元，則
    聲請人97年3 月至99年3 月之支出則共應為533,520 元（計
    算式：222,230 元×24月＝533,520 元），縱依聲請人於本
    院99年度司執消債更字第79號訊問時所自陳每月支出17,00
    0 元，97年3 月至99年3 月之支出共為408,000 ，則聲請人
    聲請清算開始前兩年間，可處分所得扣除自己及依法應受扶
    養者所必須要生活費用後，已無可供債權人分配之所得，故
    不具備本條例第133 條之不免責事由。
  (三)再經本院函請債權人就本件免責事件表示意見，債權人台新
    國際商業銀行（下稱台新銀行）、日盛國際商業銀行（下稱
    日盛銀行）、遠東國際商業銀行（下稱遠東銀行）、玉山商
    業銀行（下稱玉山銀行）、臺灣金聯資產管理股份有限公司
    （下稱金聯公司）、良京實業股份有限公司（下稱良京公司
    ）、永豐商業銀行股份有限公司（下稱永豐銀行）、匯豐（
    台灣）商業銀行股份有限公司（下稱匯豐銀行）、板信商業
    銀行股份有限公司（下稱板信銀行）、兆豐國際商業銀行股
    份有限公司（下稱兆豐銀行）、富邦資產管理股份有限司公
    司（下稱富邦資產公司），均具狀陳稱參酌債務人之消費紀
    錄，聲請人有多次以信用卡、現金卡預借現金、多筆小額貸
    款紀錄，顯有因浪費、賭博或其他投機行為致負擔過重債務
    ，而生開始清算原因之嫌等語。稽諸債務人實際向債權人借
    款本金共計為894,910 元【台新銀行123,694 元（見本院99
    年司執消債更字第79號卷第32頁）、日盛銀行22,234元（見
    同前揭卷第34頁）、新光銀行89,286元（見同前揭卷第43頁
    ）、板信銀行101,910 元（見同前揭卷第47頁）、兆豐銀行
    69,583元（見同前揭卷第58頁）、遠東銀行41,753元（見同
    前揭卷第61頁）、玉山銀行35,717元（見同前揭卷第38頁）
    、金聯公司138,016 元（見同前揭卷第93頁）、良京公司97
    ,236元（見同前揭卷第95頁）、永豐銀行16,795元、81,533
    元（見同前揭卷第64、73頁）、匯豐銀行34,883元（見同前
    揭卷第46頁）、富邦資產公司42,270元（見同前揭卷第87頁
    ）】，欠款原因多為信用貸款及預借現金，且依債權人永豐
    銀行所提出信用卡刷卡明細（見前揭卷第51頁）可知，聲請
    人於93年12月22日在聖恩全生涯事業有限公司消費45,000元
    、於93年12月11日、93年12月2 日、93年9 月24日預借現金
    20,000元、20,000元、30,000元、並於93年1 月29日在靖偉
    旅行社有限公司消費23,200元、於93年4 月19日在東森得易
    購一台期消費3,960 元、於93年11月4 日在立益有線購物事
    業部分12期消費共6,984 元、93年4 月2 日在金麗山銀樓消
    費5,600 元等情，以此觀之，聲請人自93年起即有經濟狀況
    不佳之情事，仍有上開消費內容，實已逾聲請人當時經濟能
    力所能負擔，顯非日常生活之合理花費範圍。且聲請人明知
    自己經濟情況不佳，仍不知量入為出，節儉過日，持續向銀
    行大量、多次小額貸款及預借現金，難認聲請人無浪費或不
    當使用信貸工具之行為，並導致聲請人財產顯然減少及負擔
    過重之債務，終生無法清償債務而向法院聲請清算之結果。
    綜上，聲請人具消費者債務清理條例第134 條第4 款所定不
    應免責之情，實為明確，揆諸首揭法律規定，本件聲請人應
    不免責。
三、爰裁定如主文。
中    華    民    國   100    年    6     月    16    日
              民事第一庭    法      官  郭俊德
正本係照原本作成。
如不服本裁定應於送達後10日內向本院提出抗告狀，並應繳納抗
告費新台幣1000元。
中    華    民    國   100    年    6     月    16    日
                            書  記  官  黃澧